【裁判字號】    99,台上,2052
【裁判日期】    990408
【裁判案由】    違反政府採購法等罪
【裁判全文】
最高法院刑事判決            九十九年度台上字第二０五二號
上  訴  人  台灣高等法院台中分院檢察署檢察官
被      告  甲○○
            乙○○
共      同
選任辯護人  陳姿君律師
被      告  丙○○
選任辯護人  王一翰律師
上列上訴人因被告等違反政府採購法等罪案件，不服台灣高等法
院台中分院中華民國九十七年三月十三日第二審判決（九十七年
度上訴字第一二二號，起訴案號：台灣彰化地方法院檢察署九十
六年度偵字第六九九二號），提起上訴，本院判決如下：
    主  文
上訴駁回。
    理  由
按刑事訴訟法第三百七十七條規定，上訴於第三審法院，非以判
決違背法令為理由，不得為之。是提起第三審上訴，應以原判決
違背法令為理由，係屬法定要件。如果上訴理由書狀並未依據卷
內訴訟資料，具體指摘原判決不適用何種法則或如何適用不當，
或所指摘原判決違法情事，顯與法律規定得為第三審上訴理由之
違法情形，不相適合時，均應認其上訴為不合法律上之程式，予
以駁回。又檢察官就被告犯罪事實，應負舉證責任，並指出證明
之方法，為刑事訴訟法第一百六十一條所明定。因此，檢察官對
於起訴之犯罪事實，應負實質之舉證責任。倘其所提出之證據，
不足為被告有罪之積極證明，或其闡明之證明方法，無從說服法
院形成被告有罪之心證，基於無罪推定之原則，自應為被告無罪
之諭知。而認定犯罪事實所憑之證據，無論直接或間接證據，其
為訴訟上之證明，須於通常一般之人均不致有所懷疑，而得確信
其為真實之程度者，始得據為有罪之認定，倘其證明尚未達到此
一程度，而有合理之懷疑存在時，事實審法院復已就其心證上理
由予以闡述，敘明其如何無從為有罪之確信，因而為無罪之判決
，尚不得任意指為違法。本件原判決經審理結果，認不能證明被
告甲○○、乙○○、丙○○有起訴書所載違反政府採購法之犯罪
，因而維持第一審諭知被告等無罪之判決，駁回檢察官在第二審
之上訴，已詳敘其取捨證據之結果及無從為有罪判決之心證理由
。從形式上觀察，無足以影響判決結果之違法情形存在。檢察官
上訴意旨略謂：修正前政府採購法第八十七條第四項規範意旨，
在於防堵政府採購行為中，參與投標之廠商間，利用合意等方式
進行圍標，只要各廠商間相互意思一致，均具有影響決標價格或
獲取不當利益之意圖，則參與協議廠商，對於破壞政府採購機制
之程度並無差別，本項處罰不應限於使廠商不為投標或不為價格
競爭之人。被告甲○○經營之谷合營造有限公司（下稱谷合公司
）、谷全營造有限公司（下稱谷全公司）為系爭工程限制性招標
合法廠商，無須借牌參與比價，其借用他人牌照，目的主在陪標
，好讓預設廠商如願低價得標，被告乙○○、丙○○對此借牌目
的知之甚明，仍提供中冠營造廠股份有限公司（下稱中冠公司）
、建宇土木包工業（下稱建宇工業）牌照供甲○○使用，達成陪
標廠商不為價格競爭，進而影響決標價格，使甲○○獲得不當之
利益合意甚明，三人所為該當成立上揭法條罪名，原判決認中冠
公司、建宇工業無投標意思，非被害客體，而為被告等有利之認
定，自有判決不適用法則之違法云云。惟查：原判決已詳為說明
修正前政府採購法第八十七條第四項所謂「使廠商不為投標或不
為價格之競爭」之「廠商」，係本罪行為之客體，如投標廠商本
無投標之意思，僅為陪標而容許他人借用其人名義或證件參加投
標者，因該廠商並非政府採購法第八十七條第四項規定之被害客
體，不能以該罪相繩。甲○○既係向乙○○、丙○○借牌，其等
本無意投標，既無行為客體存在，甲○○即無以「契約、協議或
其他方式，使廠商不為投標或不為價格之競爭」行為存在。而彰
化縣芬園鄉公所辦理原判決附表所列限制招標工程發包時，對廠
商所為的通知函中既無工程相關具體詳細內容訊息，亦難認被告
等主觀上有何意圖影響決標價格或獲取不當利益之合意，被告等
行為自不構成修正前政府採購法第八十七條第四項之犯行等情，
已就卷內調查所得之證據資料，逐一剖析論列，參互審酌，均無
從獲致被告等有檢察官所指違反政府採購法之心證理由稽詳，所
為論斷，無悖於經驗及論理法則，尚難漫指為違法。上訴意旨，
徒執己見，對原審採證認事之職權行使或原判決已說明事項，任
意指摘為違法，難認係適法之第三審上訴理由，應認檢察官此部
分之上訴不合法律上之程式，予以駁回。又刑事訴訟法第三百七
十六條所列各罪之案件，經第二審判決者，不得上訴於第三審法
院，法有明文。檢察官不服原判決關於被告等涉嫌使公務員登載
不實部分之判決，核屬刑事訴訟法第三百七十六條第一款之罪，
既經第二審判決，自不得上訴於第三審法院，檢察官猶提起上訴
，顯為法所不許，應併予駁回。
據上論結，應依刑事訴訟法第三百九十五條前段，判決如主文。
中    華    民    國  九十九  年    四    月    八    日
                      最高法院刑事第十一庭
                          審判長法官  石  木  欽
                                法官  洪  佳  濱
                                法官  韓  金  秀
                                法官  段  景  榕
                                法官  周  煙  平
本件正本證明與原本無異
                                      書  記  官
中    華    民    國  九十九  年    四    月   十五   日
                                                     m

司法院資訊處製作；財團法人民間司法改革基金會備份。
